【裁判字號】    97,家上,5
【裁判日期】    970618
【裁判案由】    離婚等
【裁判全文】
臺灣高等法院臺中分院民事判決           97年度家上字第5號
上  訴  人  乙○○
                      號
訴訟代理人  陳文慧律師
被上訴人    丁○○
                      樓之7
上列當事人間離婚等事件，上訴人對於中華民國96年11月5日臺
灣臺中地方法院96年度婚字第744號第一審判決提起上訴，本院
於中華民國97年6月4日言詞辯論終結，判決如下：
    主  文
上訴駁回。
第二審訴訟費用由上訴人負擔。
    事實及理由
甲、程序方面：
一、按上訴人本於數項離婚事由提起離婚之訴，係合併提起數宗
    形成之訴，可致同一之法律效果，此種起訴之形態，學者謂
    之為重疊的訴之合併；其訴訟標的雖有數項，而僅有單一之
    聲明，法院應就上訴人所主張之數項訴訟標的逐一審理，如
    認定其中一項訴訟標的為有理由，固可即為上訴人勝訴之判
    決，惟必須認定上訴人所主張之各項訴訟標的均無理由時，
    始得為其敗訴之判決（最高法院86年度台上字第997號判決
    可供參考）。然若上訴人以單一之聲明，主張二以上訴訟標
    的，而請求法院擇一訴訟標的為其勝訴之判決者，乃所謂選
    擇訴之合併，上訴人依其中之一訴訟標的可獲全部受勝訴判
    決時，法院固得僅依該項訴訟標的而為判決，對於其他訴訟
    標的無庸審酌；惟如各訴訟標的對於上訴人判決之結果不同
    ，法院自應擇對上訴人最為有利之訴訟標的而為裁判（最高
    法院94年度台上字第2311號判決可供參考）。惟當事人究係
    請求就數項訴訟標的均為裁判或擇一為其勝訴之判決，法院
    應行使闡明權以了解其真意所在（最高法院89年度台上字第
    602號判決可供參考）。查本件上訴人係本於民法第1052條
    第1項第3款、第5款、第6款、第2項之數項離婚事由提起離
    婚之訴，有民事起訴狀在卷可憑，其係合併提起數宗形成之
    訴，可致同一之法律效果；而經原審依前開說明行使闡明權
    後，上訴人主張就系爭數項離婚事由，請求法院擇一訴訟標
    的為其勝訴之判決（見原審卷第23頁），則本件訴訟乃所謂
    選擇訴之合併，當依前開說明處理，合先敘明。
二、次按關於訴訟上自認及不爭執事實之效力之規定，在撤銷婚
    姻、離婚或夫妻同居之訴訟，於撤銷婚姻、離婚或拒絕同居
    之原因事實，不適用之，民事訴訟法第574條第1項前段、第
    2項前段分別定有明文。但法院以此自認或不爭執之情形，
    為其依自由心證判斷事實真偽之資料，於法要無違背（最高
    法院29年度上字第56號判例要旨參照）。經查，本件被上訴
    人雖就上訴人所主張部分符合民法第1052條第1項第3款之事
    實在原審為訴訟上之自認（見原審卷第23頁），然依前開說
    明，自不生訴訟上效力，惟本院得以其自認或不爭執之情形
    ，為自由心證判斷事實真偽之資料，併予說明。
乙、實體方面：
壹、聲明部分：
一、上訴人方面：(一)原判決廢棄。(二)上廢棄部分，准上訴人與被
    上訴人離婚。
二、被上訴人方面：駁回上訴。
貳、陳述及理由部分：
一、上訴人主張：
(一)、(1)兩造於72年間結婚，然上訴人於80年間購屋搬入新居後，
    被上訴人即藉詞開過脊椎手術須睡硬床為由，而與上訴人分
    房迄今16年餘。上訴人努力工作持家並照顧子女成長，然被
    上訴人反對上訴人疑神疑鬼，時常誣指上訴人在外有男人、
    通姦、「討客兄」致原告百口莫辯、身心具疲、精神痛苦。
  (2)被上訴人除誣指上訴人男友打電話來而藉故辱罵毆打上訴人
    外，更於吵架後不分晝夜打電話與上訴人之娘家親屬、同事
    ，並散播原告在外有男人之事。被上訴人更利用上訴人手機
    於三更半夜打電話予上訴人同事或長官，但均不出聲即將電
    話掛斷，致上訴人遭誤認，造成誤會與困擾。且被上訴人每
    日均偷看上訴人通話紀錄，若被上訴人打電話與上訴人，上
    訴人未即接聽，被上訴人即無端抓狂，又被告如打不通，於
    上訴人回家後，被上訴人即摔上訴人電話，並打電話予上訴
    人父親要其至臺中幫上訴人收屍。被上訴人更於96年3月29
    日自稱接獲上訴人男友來電，即持續毆打、辱罵上訴人致上
    訴人噤若寒蟬。兩造於96年4月29日吵架，被上訴人又再度
    毆打上訴人。且被上訴人常毆打上訴人臉頰等不易留痕跡之
    處，以逃避傷害與家庭暴力之刑責。
  (3)被上訴人更常於氣憤失控之餘，恐嚇上訴人將至上訴人娘家
    潑汽油殺全家，如上訴人賣房子，將放火燒了，要死一起死
    ，別想被上訴人會成全姦夫淫婦，全家來個烤肉大餐等語，
    致上訴人恐懼不安。被上訴人更每日限制上訴人外出，如上
    訴人不從，即打上訴人耳光或強迫上訴人發生性行為，更威
    脅上訴人要在子女面前或社區大廳、中庭做給大家看，致上
    訴人羞愧不堪，無以維護人格尊嚴。上訴人遭被上訴人長期
    凌虐，已致不堪同居、無法維持婚姻之程度，且可歸責於被
    上訴人，兩造婚姻已無修復可能，亦無維持之必要。
  (4)被上訴人更自94年起即無故拒絕負擔家庭生活費用、子女教
    育費用，爰依民法第1052條第1項第3款、第5款、第6款、第
    2項之規定，求為判決准上訴人與被上訴人離婚。
(二)、在本院補充陳述：被上訴人除對上訴人極不正常之虐待外，
    更常於氣憤失控之餘，恐嚇上訴人將持一桶汽油到其娘家潑
    汽油，殺上訴人全家，或告訴上訴人「你賣房子，我就一把
    火把宅燒了。看誰還會要買，不信就試試看。看死全死在一
    起，別想我會成全姦夫淫婦。睡我的房子，一把火燒房子，
    一包木炭，全家來個烤肉大餐」，令上訴人極度畏怖不安，
    幾乎不敢違逆被上訴人之無理磨難。上訴人受被上訴人長期
    凌虐，喪失正常人格及尊嚴，已達不堪同居之程度，無法維
    持婚姻之重大程度，且被上訴人亳無改善改過之誠意，婚姻
    已現重大破綻且全部可歸責於被上訴人，兩造婚姻已經全無
    修復可能，也無繼續維持之必要。被上訴人自94年間起至今
    即無故  拒絕負擔家庭生活費用、房貸、子女生活教育費用
    。甚至說如果子女不想唸書也可以不必再讀書，國中也沒關
    係，顯然無為子女長遠人生打算珍惜之心，已符合民法第10
    52條第1項第3、5、6款，及同條第2項離婚事由。
二、被上訴人則以：
(一)、上訴人所提出之被上訴人自書資料，均為被上訴人所寫無誤
    ，然係因原告離家出走所致。上訴人因嫌被上訴人睡覺會打
    呼致干擾上訴人睡眠，故每次行房後，被上訴人均至兒子己
    ○○之房間睡覺。被上訴人對上訴人體貼入微，未曾以粗鄙
    言語污辱上訴人。被上訴人亦無藉故修理、辱罵、毆打原告
    之事，更無利用上訴人手機騷擾上訴人娘家或同事之舉。至
    96年3月29日兩造吵架後，係上訴人叫被上訴人打電話予上
    訴人父親，要其至臺中幫上訴人收屍，被上訴人乃照上訴人
    之話傳達，並希望岳父幫忙勸說。至行事曆上註明「30日凌
    晨2-3點出手打人」，乃係筆誤，應為「30日凌晨2-3點出手
    打小人」，意指打手槍。且上訴人行動自如，被上訴人並未
    限制其外出。上訴人於96年5月18日至96年5月24日因子宮肌
    瘤住院開刀，係被上訴人請假不分晝夜細心照顧。而家中大
    部分開銷，均由被上訴人負擔，被上訴人並無上訴人所指無
    故拒絕負擔家庭生活費用、子女教育費用之情事等語，資為
    抗辯。
(二)、在本院補充陳述：
  1.兩造分房睡是上訴人提出，造成兩造冷漠及疏離，被上訴人
    被上訴人趕離主臥室，不得已與兒子一起睡。而房貸一直以
    來都是被上訴人繳納，家中重擔一直都是被上訴人承擔，上
    訴人工作所得只付出一部分為買菜錢，在離家出走前一、二
    年，家裡任何事都不做，更談不上對家中如何付出，真正照
    顧家庭及子女是被上訴人，如今每一次出庭就得向公司請假
    ，損失當天所得及當月全勤獎金，上級口頭頻頻警告，真怕
    中年失業失去收入，無法維持生計流落街頭。上訴人於96年
    7月5日突然離家，全家總動員聯絡親戚朋友查詢其去向，後
    來向上訴人公司查詢才知其於前一天即7月4日即已辦妥離職
    ，離家時並將家中財物席捲一空，兒子詢問上訴人要去那裡
    ，上訴人沒半句話匆匆離家。被上訴人強忍悲傷，下班後到
    處尋找向上訴人同事與朋友打聽，才知上訴人與男友已成其
    公司同事茶餘飯後的題材，致不得不離職免受同事異樣眼光
    ，被上訴人竟成最後一個知道真相的人，致被上訴人很想結
    束生命，因失去生存意志，無法入眠，才會提筆將心中痛苦
    寫信希望上訴人能回心轉意，重回家中，因孩子不能失去母
    親，而被上訴人亦不能失去妻子，被上訴人為了孩子及高堂
    ，才有勇氣活下去。
  2.上訴人有心悸等疾病，並非被上訴人精神虐待造成，被上訴
    人亦未對上訴人為家暴，若有家暴，子女豈會不知，上訴人
    豈不會申請保護令，驗傷單亦必堆積如山，或為派出所常客
    ，上訴人上開指述，被上訴人否認之。
三、按夫妻之一方受他方不堪同居之虐待者，得請求法院判決離
    婚，民法第1052條第1項第3款定有明文；所謂不堪同居之虐
    待，係指與以身體或精神上不可忍受之痛苦，致不堪繼續同
    居者而言。又維護人格尊嚴與確保人身安全，為我國憲法保
    障人民自由權利之基本理念；增進夫妻情感之和諧，防止家
    庭暴力之發生，以保護婚姻制度，亦為社會大眾所期待。是
    前開所稱不堪同居之虐待，應就具體事件，衡量夫妻之一方
    受他方虐待所受侵害之嚴重性，斟酌當事人之教育程度、社
    會地位及其他情事，是否已危及婚姻關係之維繫以為斷；若
    受他方虐待已逾越夫妻通常所能忍受之程度而有侵害人格尊
    嚴與人身安全者，即不得謂非受不堪同居之虐待，亦經大法
    官會議釋字第372號解釋明確（最高法院90年度台上字第353
    號判決參照）。次按夫妻一方已惡意遺棄他方在繼續狀態中
    者；夫妻意圖殺害他方者，他方均得向法院請求離婚，民法
    第1052條第1項第5款、第6款亦均著有明文。另按民法第105
    2條第2項規定：有前項以外之重大事由，難以維持婚姻者，
    夫妻之一方得請求離婚，但其事由應由夫妻之一方負責者，
    僅他方得請求離婚；立法旨趣在符合現代多元化社會之需要
    ，使裁判離婚之事由較富彈性，當婚姻破裂時，夫妻已無共
    同生活之實質時，即得請求離婚；又婚姻如有難以維持之重
    大事由，於夫妻雙方均須負責時，應比較雙方之有責程度，
    僅責任較輕之一方，得向責任較重之他方請求離婚，如雙方
    之有責程度相同，則雙方均得請求離婚，以符公平；是婚姻
    是否難以維持，應斟酌破壞夫妻共同生活之具體情事，是否
    客觀上達於動搖夫妻之共同生活，致夫妻已喪失維持婚姻之
    意欲以為斷，亦即婚姻是否已生破綻而無回復之希望，其難
    以維持婚姻之事實，是否已達於倘處於同一境況，任何人均
    將喪失維持婚姻希望之程度以決之。經查：
(一)、上訴人主張兩造婚姻關係仍存續中之事實，為兩造所不爭，
    並有戶籍謄本一份在原審卷為證（見原審卷第28頁），堪信
    為真。是本件爭點為，兩造婚姻有無上訴人主張之上開離婚
    事由存在，上訴人訴請離婚是否有理由？
(二)、經查，上訴人主張被上訴人於上開時間日毆打上訴人之事實
    ，業據其提出由被上訴人記載有「30日凌晨2-3點出手打人
    晚上跟老婆正式道歉」等語之2007年5月份桌曆影本在原審
    卷為證（見原審卷第6頁），上訴人主張被毆打之時間與被
    上訴人書寫在桌曆上之時間雖有些微差異，惟應係毆打時間
    在夜間，跨越凌晨所致，並不致影響本件對上訴人有遭被上
    訴人毆打之事實認定，是上訴人主張有遭被上訴人毆打及被
    上訴人向其道歉之事實，堪信為真，被上訴人雖在本院改稱
    該記載有誤，應是「出手打小人」之意，惟未舉證證明，自
    難採信，合先說明。又查，上訴人主張被上訴人在其自書信
    函上記載：「．．．以後我可能跑遍全省市場，打響你的知
    名字，讓全世界知道你作出不知羞恥的事，放夫放子，貪圖
    榮華富貴，他能給你幸福，能滿足你的性慾，這1、2年不讓
    我碰，冷戰互不言語．．．自己確快活偷客兄．．．」等語
    ，有信函影本一份在原審卷為證（見原審卷第25頁），並為
    被上訴人所不爭（見原審卷第24頁），固堪信為真。然查：
  1.證人即兩造之子己○○在原審證稱略以：兩造平日相處情形
    良好，然因上訴人可能在外有男人而於其今年生日即5月後
    離家出走，迄未返家，亦未曾打電話回來過，對家人不聞不
    問；與上訴人同住時，被上訴人未毆打或辱罵上訴人，上訴
    人因子宮肌瘤住院期間，均由被上訴人照顧；其未曾指責或
    當面提過上訴人外面有男人，僅心中懷疑過；因上訴人將被
    上訴人趕到其房間睡，被上訴人才未與上訴人一起睡等語（
    見原審卷第39、40頁）。證人即兩造之女戊○○在原審證稱
    略以：上訴人開刀時，均由被上訴人照顧，上訴人自96年7
    月離家出走迄今，均未與家人連絡，上訴人莫名其妙即失蹤
    ，上訴人失蹤後，被上訴人幾乎每天漫無目的騎機車尋找，
    且在上訴人失蹤前，兩造關係良好會一起逛街買菜；與被上
    訴人曾講話重一點，但未毆打或辱罵上訴人，亦未曾聽過被
    上訴人罵上訴人討客兄之類的話；上訴人曾要被上訴人打電
    話與其外祖父叫外祖父至臺中收屍，然並非被上訴人之意思
    ，係上訴人叫被上訴人轉達；及上訴人離家出走後均未曾打
    電話回來，亦未曾給付生活費與教育費用等語（見原審卷第
    41 、42頁）。
  2.上訴人為52年7月27日生，高職畢業，為物流公司內勤人員
    ；被上訴人為高職畢業，從事送貨員工作等事實，為兩造所
    不爭（見原審卷第42、43頁），本院審酌兩造自72年間結迄
    今25年餘，依前開證人即兩造子女關於兩造婚姻關係之證詞
    內容觀之，堪信在前開毆打事件之前，兩造婚姻關係並無嚴
    重齟齬之處，是上開被上訴人毆打上訴人之行為堪認係偶發
    事件，被上訴人事後既已向上訴人道歉，足認其尚有悔改及
    願為彌補之意，是被上訴人該次毆打行為雖有不當，惟尚難
    因之遽認上訴人已受有不堪同居之虐待。另證人即上訴人之
    妹乙○○、上訴人之父甲○○雖在本院證稱被上訴人有毆打
    上訴人等語，惟證人二人並未親眼目睹，均係聽上訴人陳述
    遭被上訴人毆打（見本院卷第88頁反面、第89頁），難據以
    證明被上訴人除上開毆打行為外，另有毆打上訴人之事實，
    上訴人此部分主張，自難採信。
  3.再查，上訴人係於96年7月5日離家之事實，為上訴人所不爭
    ，堪信為真。而被上訴人記載內容為：「．．．以後我可能
    跑遍全省市場，打響你的知名字，讓全世界知道你作出不知
    羞恥的事，放夫放子，貪圖榮華富貴，他能給你幸福，能滿
    足你的性慾，這1、2年不讓我碰，冷戰互不言語．．．自己
    確快活偷客兄．．．」等語之信函係被上訴人於96年7月10
    日即上訴人離家後所書寫（見原審卷第25頁），其時因上訴
    人不告而別，經被上訴人遍尋不著，心情難免起伏，其中諸
    多言語或為發抒情緒，或希望挽回感情，用字遣詞自難持平
    ，縱有過當，亦屬誤解忌妒氣憤之語，難因之即認係對上訴
    人為精神上之虐待，此外，上訴人未舉證證明其受被上訴人
    毆打致不堪同居虐待之事實，是上訴人依民法第1052條第1
    項第3款規定請求離婚，自無理由。
(三)、再查，上訴人於96年7月5日離家致兩造分居迄今一節，為兩
    造所不爭，上訴人雖主張其離家係由前開被上訴人之事由所
    致，非可歸責於伊等語。然查，被上訴人毆打上訴人之事件
    係偶發事件，被上訴人事後已向上訴人道歉，足認其尚有悔
    改及願為彌補之意，另前開信函係因上訴人不告而別離開家
    庭，被上訴人遍尋不著始書寫該信函，難因之認係對上訴人
    為精神虐待等情，已詳前述，被上訴人上開行為雖有不當，
    惟尚不足認受有不堪同居之虐待，另參以前開證人己○○、
    戊○○之證詞，及被上訴人上揭自書信函內容觀之，亦難認
    上訴人主張其離家係有正當理由等語為可採。另本院審酌上
    訴人離家後即未曾給付子女生活費、教育費用，亦未曾與子
    女聯絡，取得子女諒解等情，是本件兩造婚姻縱因分居堪認
    已生破綻而無回復之希望，而有無法維持之重大事由存在，
    上訴人亦屬可歸責責任較重之一方，依前開說明，上訴人自
    不得依民法第1052條第2項之規定請求離婚，是上訴人依前
    開規定請求判決准予離婚，亦無理由。
(四)、末查，上訴人另依民法第1052條第1項第5、6款規定請求離
    婚部分：上訴人主張被上訴人有惡意遺棄上訴人在繼續狀態
    中、或被上訴人有意圖殺害上訴人，其得請求離婚等語，亦
    為被上訴人否認。綜前所述，上訴人係自行離家，自難認被
    上訴人有惡意遺棄之事實，上訴人復未舉證以實其說，難認
    其此部分主張為可採。再查，證人即上訴人妹妹丙○○雖在
    本院證稱略以：被上訴人有打電話給我，說要殺我姐姐乙○
    ○，要我們去收屍，我馬上打電話給我姐姐，要我姐姐不要
    回家到外面住宿等語（見本院卷第89頁），證人即上訴人父
    親甲○○在本院證稱略以：被上訴人丁○○打電話來，要我
    去幫我女兒收屍等語（見本院卷第88頁反面），縱認被上訴
    人曾向證人為上開言語，亦屬夫妻感情交惡一時氣憤之語，
    被上訴人言語雖有未當，然於無積極事證進一步證明其有殺
    害上訴人意圖之前，難因被上訴人口頭上之言語即推論被上
    訴人有殺害上訴人之意圖，是上訴人此部分主張同難認為可
    採，而得據以為請求離婚事由。綜上所述，本件上訴人所舉
    證據不足以證明被上訴人有惡意遺棄上訴人在繼續狀態中，
    及被上訴人有意圖殺害上訴人之事實，是上訴人依民法第10
    52條第1項第5款、第6款規定，請求判決准予被上訴人離婚
    ，亦無理由。
四、綜上，上訴人所舉證據不足以證明其有受不堪同居虐待、被
    上訴人惡意遺棄上訴人在繼續狀態中、或被上訴人有意圖殺
    害上訴人之事實，則上訴人依民法第1052條第1項第3款、第
    5款、第6款、第2項之規定，請求判決離婚，均無理由。另
    兩造婚姻雖因上訴人離家而處於分居狀態，堪認有難以維持
    之重大事由存在，惟上訴人對該事由之造成應負較重之責任
    ，已如前述，其依民法第1052條第2項規定訴請離婚，亦屬
    無據，不應准許。原審因而為上訴人敗訴判決，核無不合，
    上訴論旨指摘原判決不當，求予廢棄改判，為無理由，應予
    駁回。
五、本件事證已臻明確，兩造其餘攻擊防禦方法及舉證，經審酌
    後認均對本件判決結果不生影響，不予一一論述，併予敘明
    。
據上論結，本件上訴為無理由，依民事訴訟法第449條第1項、第
78條，判決如主文。
中    華    民    國    97    年    6     月    18    日
                  民事第六庭    審判長法  官  袁再興
                                      法  官  盧江陽
                                      法  官  陳賢慧
以上正本係照原本作成。
如對本判決上訴，須於收受判決送達後二十日內向本院提出上訴
書狀，其未表明上訴理由者，應於提出上訴後二十日內向本院提
出上訴理由書（須按他造人數附具繕本）。
上訴時應提出委任律師為訴訟代理人之委任狀。具有民事訴訟法
第四百六十六條之一第一項但書或第二項之情形為訴訟代理人者
，另應附具律師及格證書及釋明委任人與受任人有該條項所定關
係之釋明文書影本。
                                      書記官  金珍華
中    華    民    國    97    年    6     月    18    日
                                                      Ａ


司法院資訊處製作；財團法人民間司法改革基金會備份。
